最高法院民事判決　　　　　　　　　　　　　　　　　八十六年度台再字第六三號
　　再 審原 告　乙　○
　　訴訟代理人　陳建勳律師
　　複 代理 人　徐松龍律師
　　再 審被 告　甲○○○○
　　法定代理人　諶游永
　　訴訟代理人　陳清進律師
　　　　　　　　盧美如律師
右當事人間請求清償債務事件，再審原告對於中華民國八十五年六月六日本院判決（
八十五年度台上字第一二三八號），提起再審之訴，本院判決如左：
    主  文
再審之訴駁回。
再審訴訟費用由再審原告負擔。
    理  由
本件再審原告對於本院八十五年度台上字第一二三八號判決（下稱原確定判決）以有
民事訴訟法第四百九十六條第一項第一款適用法規顯有錯誤之情形，提起再審之訴，
係以：兩造於民國八十一年六月九日訂立之不動產買賣契約書，其附帶約定條件第五
條約明「本契約成立，乙方（指再審原告）即交予土地分割所需證件及土地所有權狀
以便速予辦理。」準此，顯然係由再審被告負責辦理分割手續，原確定判決認係再審
原告未能辦理分割土地以移轉登記予再審被告，有適用法規錯誤之違法；原確定判決
謂訴外人卓炳源為再審被告之監察人，然再審被告非財團法人，何有監察人之職稱﹖
此部分亦屬適用法規錯誤；再審被告於前訴訟程序係以「甲○○○○」名義起訴，而
與其所據以主張權利之切結書上所載「順清宮」，字義形式均不同，故於再審被告未
能積極證明此二者係同一主體以前，實難遽認「甲○○○○」即為「順清宮」，足見
原確定判決未依職權調查當事人適格與否，其適用民事訴訟法第二百四十九條規定及
證據法則顯有錯誤；再審原告與訴外人卓炳源固訂立切結書，但再審原告與卓炳源間
原無任何基本行為之債權債務關係，亦即所謂第三人利益契約之補償關係自始不存在
，原確定判決未察及此，認再審被告得依「第三人利益契約」之法律關係向再審原告
請求返還系爭金錢，其適用民法第二百六十九條之規定顯有錯誤；再審原告曾以存證
信函通知再審被告撤銷於切結書所為之意思表示，再審被告自不得依該切結書請求再
審原告為給付，乃原確定判決未察，亦屬適用民法第二百六十九條之規定顯有錯誤云
云，為其論據。
惟按民事訴訟法第四百九十六條第一項第一款所謂適用法規顯有錯誤，係指確定判決
所適用之法規，顯然不合於法律規定，或與司法院現尚有效及大法官會議之解釋，或
本院現尚有效之判例顯然違反者而言。又適用法規顯有錯誤，亦不包括漏未斟酌證據
及認定事實之情形在內。且第三審為法律審，其所為判決，以第二審判決所確定之事
實為基礎。故同條款所謂適用法規顯有錯誤，對第三審判決而言，應以該判決依第二
審判決所確定之事實而為之法律上判斷，有適用法規顯有錯誤之情形為限（參照本院
六十年度台再字第一七○號、六十三年度台上字第八八○號、七十一年度台再字第三
○號判例）。本件原確定判決依據前訴訟程序第二審判決，以：再審被告主張伊向再
審原告購買坐落台北縣萬里鄉○○里○○段清水溪小段第七四之一地號土地內之一部
分，已付定金及代償債務共新台幣（下同）三百五十七萬四千六百零九元，因該土地
迄未分割、移轉所有權登記予再審被告，再審原告乃於八十三年一月二十三日立具切
結書，有不動產買賣契約書及切結書為證。該切結書既由再審原告與訴外人卓炳源（
按卓炳源為再審被告之監察人）簽訂，約定再審原告應於八十三年二月五日給付再審
被告三百五十七萬四千六百零九元，即屬渠等間訂定由再審原告向再審被告為給付之
契約，依民法第二百六十九條第一項規定，再審被告當然得直接請求再審原告給付系
爭三百五十七萬四千六百零九元。再審原告雖抗辯伊係受脅迫始簽立切結書，已撤銷
該意思表示云云，但再審原告未能就受脅迫之事舉證，所辯尚不足採。爰廢棄第一審
所為再審被告敗訴之判決，改判如其聲明，經核於法洵無違誤，因而駁回再審原告之
第三審上訴。查再審原告主張依系爭不動產買賣契約書附帶約定條件第五條約定，係
由再審被告負責辦理分割手續，而非由伊辦理，另再審被告非財團法人，卓炳源何能
為再審被告之監察人，又切結書所載當事人為「順清宮」，與再審被告「甲○○○○
」之名稱不同，實難認為再審被告即係系爭切結書所載之權利主體云云，所稱是否實
在，係屬事實審法院取捨證據、認定事實之職權行使範圍，尚非所謂適用法規顯有錯
誤之問題。次查解釋契約原屬事實審法院之職權，前訴訟程序第二審判決認系爭切結
書係第三人利益契約，不論當否，原確定判決予以維持，亦不生適用法規顯有錯誤問
題。至於再審原告寄予再審被告之存證信函，係表示因其受脅迫而簽立系爭切結書，
故予撤銷，有該存證信函繕本可稽，姑不論前訴訟程序第二審判決已認定再審原告未
舉證證明受脅迫之事實，故無從發生撤銷意思表示之法律上效果，況再審原告既非本
於民法第二百六十九條第二項之規定而為撤銷，尤無原確定判決適用民法第二百六十
九條規定顯有錯誤之情事。綜上所述，再審論旨，求予廢棄原確定判決，非有理由。
據上論結，本件再審之訴為無理由，依民事訴訟法第七十八條，判決如主文。
中      華      民      國    八十六    年      七      月    三十一    日
                              最高法院民事第一庭
                                  審判長法官  李  錦  豐
                                        法官  楊  鼎  章
                                        法官  李  慧  兒
                                        法官  陳  國  禎
                                        法官  李  彥  文
      右正本證明與原本無異
                                              書  記  官
中      華      民      國    八十六    年      八      月     十三     日
